臺灣雲林地方法院刑事判決　　　　　　　 96年度訴字第546號
公　訴　人　臺灣雲林地方法院檢察署檢察官
被　　　告　甲○○
　　　　　　　　　　　號
上列被告因偽證案件，經檢察官聲請以簡易判決處刑（96年度偵
字第2938號），本院斗六簡易庭認為不宜以簡易判決處刑（本院
原案號：96年度六簡字第290 號），簽由刑事庭改依通常程序審
理，判決如下：
    主  文
甲○○無罪。
    理  由
壹、公訴要旨：
  一聲請簡易判決處刑事實：
    被告甲○○與丁○○（所涉傷害等罪嫌，由檢察官另行聲請
    簡易判決處刑）係表兄弟關係。被告明知丁○○於民國95年
    12月21日晚上8 時許，騎乘車號：NYM-466 號重型機車，行
    經雲林縣斗六市○○里鎮○路附近，巧遇乙○○騎乘機車並
    搭載女友丙○○，而丁○○前因與乙○○之友人有糾紛，心
    生不滿，遂先基於傷害之故意，以機車衝撞乙○○所騎乘之
    機車，幸無人受傷，再徒手毆打乙○○，致乙○○受有頭部
    外傷及腦震盪之傷害，復基於公然侮辱之故意，朝乙○○口
    吐檳榔汁，以強暴公然侮辱乙○○，又基於毀損之故意，損
    壞乙○○所有之行動電話1 支，致生損害於乙○○。詎被告
    於96年5 月24日上午10時33分許即檢察官偵查時，於案情有
    重要關係之上開事項，供前具結，而為虛偽陳述，嗣經與乙○○對質後，查知上情。
  二起訴法條：刑法第168條之偽證罪嫌。
  三起訴證據：
    (一)證人即告訴人乙○○於96年5 月24日偵查中之證述（偵卷
      第15至16頁）。
    (二)洪揚醫院診斷證明書1 紙（警卷第11頁）。
    (三)國立臺灣大學醫學院附設醫院雲林分院診斷證明書1 紙（
      警卷第12頁）。
    (四)指認鍾岳良照片及行動電話照片（警卷第13頁、第15頁）
      。
    (五)證人結文1 紙（偵卷第18頁）。
    (六)雲林縣斗六市調解委員會調解書1 紙（本院卷第18頁）。
    (七)刑事撤回告訴狀（本院卷第19頁）。
    (八)被告甲○○於96年3 月24日警詢時（警卷第7 至8 頁）及
      於96年5 月24日偵查中之供述（偵卷第14至15頁）。
貳、本院之判斷：
一程序方面：
  證人即告訴人乙○○於96年3 月17日、96年3 月30日之警詢筆
  錄（警卷第1 至4 頁）及證人丙○○於96年3 月21日之警詢筆
  錄（警卷第9 頁）均屬被告以外之人於審判外之言詞陳述，且
  被告甲○○於審判程序又不同意作為證據，依刑事訴訟法第15
  9 條第1 項、第159 條之5 之規定，自均不得作為證據。
二實體方面：
  (一)按犯罪事實應依證據認定之，無證據不得認定犯罪事實。又
    不能證明被告犯罪者，應諭知無罪之判決，刑事訴訟法第15
    4 條第2 項、第301 條第1 項分別定有明文。次按認定不利
    於被告之事實，須依積極證據，苟積極證據不足為不利於被
    告事實之認定時，即應為有利於被告之認定。再事實之認定
    應憑證據，如未能發現相當證據，或證據不足以證明，自不
    能以推測或擬制之方法，以為裁判基礎；另認定犯罪事實所
    憑之證據，雖不以直接證據為限，間接證據亦包括在內，然
    無論直接或間接證據，其為訴訟上之證明，須於通常一般之
    人均不致於有所懷疑，而得確信其為真實之程度者，始得據
    之為有罪之認定，倘其證明尚未達到此一程度，而有合理性
    懷疑之存在時，即無從為有罪之認定（最高法院30年上字第
    816 號、30年上字第1831號、40年臺上字第86號及76年臺上
    字第4986號判例參照）。又刑事訴訟法第161 條已於91年2
    月8 日修正公布，其第1 項規定：檢察官就被告犯罪事實，
    應負舉證責任，並指出證明之方法。因此，檢察官對於起訴
    之犯罪事實，應負提出證據及說服之實質舉證責任。倘其所
    提出之證據，不足為被告有罪之積極證明，或其指出證明之
    方法，無從說服法院以形成被告有罪之心證，基於無罪推定
    之原則，自應為被告無罪判決之諭知（最高法院92年臺上字
    第128 號判例參照）。
  (二)訊據被告甲○○堅決否認有何偽證之犯行，辯稱：當天是伊
    與乙○○發生衝突，其他證人指證錯誤等語。經查：
    1.被告是否於丁○○所涉傷害等案件偵查中為偽證，端視於
      95年12月21日晚上8 時許，騎乘車牌號碼NYM-466 號重型
      機車，在雲林縣斗六市○○里鎮○路附近，與告訴人乙○○發生糾紛之人究竟是被告或是丁○○而定。
    2.證人即告訴人乙○○於95年12月21日晚上8 時許，確有在
      雲林縣斗六市○○里鎮○路附近，與騎乘車牌號碼NYM-46
      6 號重型機車之人發生言語及肢體衝突，當時乙○○並因
      而受有頭部外傷及腦震盪之傷害，且所持用之行動電話亦
      因而損壞等情，固據乙○○於96年5 月24日偵查中證述：
      「我正撥打電話之際，他將該手機搶走，並摔往地上，該
      手機因此斷成3 截」、「我們的機車發生擦撞後，他下車
      欲將我推入水溝，我於是抓住他的衣服，他朝我吐檳榔汁
      ，並用手毆打我的頭部及腹部，我頭部受有外傷及腦震盪
      」等語綦詳（偵卷第15至16頁），並有乙○○之洪揚醫院
      診斷證明書、國立臺灣大學醫學院附設醫院雲林分院診斷
      證明書各1 紙（警卷第11頁、第12頁）及行動電話照片1
      張（警卷第15頁）附卷可稽，此部分事實應可認定。茲有
      疑義者，於95年12月21日晚上8 時許，騎乘車牌號碼NYM-
      466 號重型機車，在雲林縣斗六市○○里鎮○路附近，與
      乙○○發生糾紛之人究竟是被告或是丁○○？
    3.證人即告訴人乙○○於96年5 月24日偵查中固證述：「（
      問：你後來如何知道毆打你的人是鍾岳良？）照片指認。
      （問：你如何認得毆打你的人就是鍾岳良？）因機車的燈
      光有照到他的臉」、「（問：鍾岳良的身高多少？）約高
      我1 個頭的高度」等情，並有指認丁○○照片1 張在卷可
      參（警卷第13頁），已明確指稱與其發生糾紛者係丁○○
      ，而經檢察官當庭勘驗被告及乙○○之身高，結果為2 人
      均穿著涼鞋，該鞋子高度大約相同，2 人之身高也大約相
      同，被告並無比乙○○高出1 個頭的高度，也與乙○○指
      認毆打他之人較其高出1 個頭，並非被告之內容相符。然
      證人乙○○嗣於本院96年10月9 日審理時則證稱：「（問
      ：跟你談判是撞你的人？）對」、「（問：你記得跟你談
      判的那個人長相？）當時天色比較昏暗，我不太確定是不
      是誰。（問：撞你和打你同1 人？）是。（問：撞你和打
      你的人是否法庭上被告？）應該是。（問：你之前在警察
      局製作筆錄和偵訊時是說不是被告？）因為天色昏暗，我
      真的有點弄不清楚。（問：你當時在偵訊時，為何你可以
      確定是另1 個丁○○？）因為我覺得這個人比較矮。（問
      ：你的意思是你覺得被告比較矮？）對，比當天打我的人
      矮。（問：你說被告比當天打你的人矮？）感覺上，我真
      的不太確定。（問：既然如此，為何你又說當天打你的人
      是被告？）天色太昏暗，我真的不清楚。（問：跟你確認
      當天打你的人身高比被告矮？）是。（問：打你的人是瘦
      的或是胖的？）忘記了，太久了。（問：不是有談判10幾
      分鐘？）時間太久了，身材應該稍微胖，體型比我大。（
      問：他的身高？）比我高，我174 」、「我不太記得，時
      間很久了，那天天色真的比較暗，打我的人身高的確比較
      高一點」等語（本院卷第33頁至第36頁），改稱毆打他的
      人是被告甲○○，前後指訴已有齟齬，且該次審理中對於
      究竟是被告較高，抑或毆打他之人較高，前後指訴亦嚴重
      矛盾，究以何者為真，已有疑義。再參以乙○○在本件衝
      突前，從未曾見過被告或丁○○，僅於該次衝突之10餘分
      鐘內，與被告或丁○○有所交集，就一般人之記憶而言，
      實難以完全排除記憶錯誤或指認錯誤之可能。況犯罪事實
      所憑之證據，雖不以直接證據為限，間接證據亦包括在內
      ，然無論直接或間接證據，其為訴訟上之證明，須於通常
      一般人均不致有所懷疑而得確信為真實之程度；易言之，
      須被害人陳述確有相當之真實性，而為通常一般人均不致
      有所懷疑，始得據為有罪認定之依據。再徵諸現行刑事訴
      訟法既無禁止被害人於公訴程序為證人之規定，自應認被
      害人在公訴程序中具有證人適格，然被害人與一般證人不
      同，其與被告處於絕對相反之立場，其陳述之目的，在使
      被告受刑事追訴處罰，內容未必完全真實，證明力自較一
      般證人之陳述薄弱。故被害人縱立於證人地位而以前揭方
      式為指證及陳述，且其指證、陳述無瑕疵可指，仍應調查
      其他證據以察其是否與事實相符，亦即仍須有補強證據以
      擔保其指證、陳述之真實性，始得採為斷罪之依據以察，
      從而，既然證人乙○○前後指訴已有不一，自尚不能僅憑
      證人乙○○上開前後不一之指訴，遽採為被告論罪之依據
      。
    4.證人丙○○於本院96年10月9 日審理時證稱：「（問：當
      天是否有發生車禍？）被被告甲○○他的機車A 到，沒有
      車禍。（問：你怎麼知道是甲○○機車撞到你們的車？）
      他騎乘別人的車。（問：你以前是否認識甲○○？）不認
      識，我們騎乘機車，他就A 過來，他說我們緊急煞車」、
      「（問：你剛剛說他騎乘別人的車的意思？）我們那天去
      警局報案時，有查那臺車是誰的，說車子是被借走的」、
      「（問：那地方燈光是否明亮？）不亮」、「（問：當天
      打乙○○的人，身高還有體型和法庭上被告甲○○比，比
      較高大或是矮？）比我男朋友高一點。（問：比被告？）
      （搖頭）。（問：你搖頭什麼意思？）不確定」等語（本
      院卷第37頁至第38頁）。先指證與乙○○發生衝突者係被
      告，後又對於與乙○○發生衝突者究否係被告表示不確定
      ，則其證述內容亦有瑕疵，難以遽信，尚無法佐證乙○○
      之證述。
    5.經本院當庭勘驗乙○○、被告及丁○○3 人身高後，發現
      乙○○身高為172 公分，被告身高為174 公分，丁○○身
      高為167 公分（本院卷第39頁、第61頁背面），被告與乙○○體型均屬壯碩，2 人身形相近，而丁○○與被告站在
      一起，明顯較瘦弱，身高也明顯較矮，足見丁○○並未較
      乙○○高出1 個頭之高度，益證乙○○於偵查中之指證，
      顯與事實不符，不足採信。
    6.證人丁○○於本院96年10月26日審理時證稱：95年12月21
      日當天是在上班，在建中汽車材料行上班，從早上9 點半
      到晚上9 點半，那天有將車號NYM-466 號機車借給表弟甲○○騎乘，不認識乙○○，當天也未和乙○○起衝突等語
      （本院卷第58頁至第61頁），核與被告於96年5 月24日偵
      查中供述「當天鍾岳良不在場，鍾岳良在汽車修護廠上班
      」等情（偵卷第14至15頁），本院洽辦公務電話紀錄單、
      建中汽車材料行出具之證明書及寄存單所載內容均相符，
      更可徵95年12月21日晚上與乙○○發生衝突之人，顯然並
      非丁○○。
    7.至雲林縣斗六市調解委員會調解書及刑事撤回告訴狀各1
      紙（本院卷第18頁、第19頁），更足以證明當天與乙○○
      發生衝突之人係被告，而非丁○○。
    8.從而，於95年12月21日晚上8 時許，騎乘車牌號碼NYM-46
      6 號重型機車，在雲林縣斗六市○○里鎮○路附近，與乙○○發生糾紛之人確實是被告，而非丁○○1 節，已甚明
      確。是被告於丁○○所涉傷害等案件偵查中所為「當天鍾
      岳良不在場，鍾岳良在汽車修護廠上班」之陳述，應為屬
      實，被告並無為虛偽陳述，應可認定。
  (三)綜上所述，本件依公訴人提出之證據，尚不足以認定被告確
    有偽證之行為。是被告所為無罪之答辯，應可採信。揆諸首
    揭法條及判例意旨，自應為被告無罪之諭知。
據上論斷，應依刑事訴訟法第452 條、第301 條第1 項，判決如
主文。
本案經檢察官廖弼妍到庭執行職務。
中　　華　　民　　國　　96　　年　　11　　月　　9 　　日
                  刑事第二庭  審判長法  官  劉國賓
                                    法  官  王素珍
                                    法  官  廖淑華
以上正本證明與原本無異。
如不服本判決，應於判決收受後10日內，向本院提出上訴狀（須
附繕本）。
                                    書記官  張菀純
中　　華　　民　　國　　96　　年　　11　　月　　9 　　日
